【裁判字號】    99,再易,26
【裁判日期】    991231
【裁判案由】    再審之訴
【裁判全文】
臺灣板橋地方法院民事判決              99年度再易字第26號
再審原告    王世原
訴訟代理人  徐光佑律師
再審被告    錢榮華
上列當事人間請求返還租賃房屋事件，再審原告對於中華民國99
年10月27日本院99年度簡上字第87號確定判決提起再審之訴，本
院判決如下：
    主  文
再審之訴駁回。
再審訴訟費用由再審原告負擔。
    事實及理由
一、按提起再審之訴應於30日之不變期間內提起；前項期間自判
    決確定時起算，判決於送達前確定者，自送達時起算；其再
    審之理由發生或知悉在後者，均自知悉時起算，民事訴訟法
    第500 條第1 項、第2 項前段分別定有明文。查本院99年度
    簡上字第87號民事判決係於民國99年10月27日確定（因不得
    上訴第三審，故於宣示時確定），並於99年11月2 日送達於
    再審原告收受，再審原告隨即於99年11月12日提起本件再審
    之訴，並未逾前開30日之不變期間，先予敘明。
二、再審原告主張：
  (一)本件原確定判決係依民法第87條通謀虛偽意思表示為由，認
    定系爭租賃契約為無效。然查，本件依再審被告歷審之抗辯
    ，其僅主張系爭租賃契約係因再審原告為聲請貸款，需出租
    證明等語，再審被告從未具體主張係依民法第87條通謀虛偽
    意思表示契約無效，且再審原告亦未供述確與再審被告通謀
    虛偽訂立租約，而本件依再審被告之論述，或係其單獨虛偽
    意思表示，若係如此則再審被告尚須證明其心中保留之情形
    為再審原告所明知，否則亦難逕指租約無效。是原審未對再
    審被告闡明其究係依何依據而主張租約無效，並依其所舉證
    據審酌是否可採，即逕依民法第87條規定而認租約無效，原
    確定判決就此顯有判決適用法規錯誤之情形。
  (二)原確定判決認「林家公司與被上訴人間就系爭房屋連同同段
    321 號等房屋1 、2 樓及同段321 號地下1 樓全部，已成立
    不定期租賃契約關係」，就此亦有違誤。蓋本件再審原告曾
    於原審提出租約附件補遺約定（見本院99年度簡上字第87號
    卷第110 頁被證2 、本院卷第10頁再原證2 ），其上載明「
    正式續租時另訂新約」，是再審原告與其他出租人業與林家
    公司約明續租應另訂新約，參酌最高法院55年度台上字第27
    6 號判例意旨，自已發生阻止續約之效力。然原判決不察，
    遽認林家公司依民法第451 條規定與再審原告及其他出租人
    已成立不定期租約，就此原判決乃違背現存之上開判例，而
    有適用法規顯有錯誤之情形。從而原確定判決據此而推認「
    上訴人既身為林家公司負責人，衡情，本無就同一標的物與
    被上訴人重複締約，甚以更高金額締約之必要」，原確定判
    決就此亦有違誤。
  (三)再查，再審被告係訴外人林家公司之法定代理人，則依法系
    爭房屋占有權利之行使，即由再審被告代表林家公司為之。
    之後於95年1 月9 日再審原告就系爭房屋與訴外人林家公司
    之租期屆滿後，再審原告即於同年2 月1 日與再審被告就系
    爭房屋簽立租約，而簽租約時，系爭房屋仍由再審被告代表
    林家公司而占有，是兩造簽約後，再審被告既已占有系爭房
    屋，則依民法第946 條、第761 條第1 項，應認再審原告業
    將租賃房屋交付再審被告占有無礙，則原確定判決認再審原
    告未將系爭房屋交付再審被告占有，既未交付再審被告占有
    ，自亦不得請求再審被告返還，因而駁回再審原告於前程序
    請求返還租賃物之請求，顯有可議。
  (四)又再審原告確與再審被告於95年2 月1 日訂立系爭租約，此
    亦為兩造所不爭執。且系爭房屋確已由再審被告占有，已如
    上述，而再審被告復未能舉證證明兩造間有何民法第86條或
    第87條之租約無效情事，是系爭租約確係有效。從而再審原
    告於租約期滿後，依租約第6 條之規定，訴請再審被告返還
    系爭租賃物，自難謂無據。原確定判決不察，而駁回再審原
    告之請求，諒有違誤。綜上所述，本件原確定判決實有上揭
    判決適用法規顯有錯誤情事，爰依民事訴訟法第496 條第1
    項第1 款規定，提起本件再審之訴，並依原租約第6 條規定
    ，本於租賃契約之法律關係而請求再審被告返還租賃物。
  (五)聲明：1.原判決廢棄。2.上開廢棄部分再審被告在前程序之
    第二審上訴應予駁回。
三、本件未經言詞辯論，再審被告亦未提出任何書狀為聲明及陳
    述。
四、按再審之訴顯無再審理由者，得不經言詞辯論，以判決駁回
    之，民事訴訟法第502 條第2 項定有明文。而所謂「顯無再
    審理由」，係指針對再審原告所主張之再審原因，無須另經
    調查辯論，即可判定其不足以動搖原確定判決所為判斷結果
    而言。又民事訴訟法第496 條第1 項第1 款所謂適用法規顯
    有錯誤，係指確定判決所適用之法規顯然不合於法律規定，
    或與司法院現尚有效及大法官會議之解釋，或最高法院現尚
    有效之判例顯有違反，或消極的不適用法規顯然影響裁判者
    而言。然不包括取捨證據失當、調查證據欠週、認定事實有
    誤及在學說上諸說併存致發生法律上見解歧異等情形在內，
    有司法院大法官會議釋字第177 號解釋、最高法院63年台上
    字第880 號、57年台上字第1091號判例可資參照。經查：
  (一)本件再審原告雖主張原法院並未對再審被告行使闡明權，探
    究其究係依何法律關係主張契約無效，且依其所舉證據為審
    酌是否可採，即逕依民法第87條規定認定系爭租約為通謀虛
    偽意思表示而屬無效，逕為不利再審原告之判決，屬適用法
    規顯有錯誤云云。然按解釋意思表示原屬事實審法院之職權
    ，原確定判決不過就事實審法院所確定之事實為法律上之判
    斷，事實審法院解釋意思表示，縱有不當，亦不生適用法規
    顯有錯誤問題（最高法院64年台再字第140 號判例參照）。
    本件兩造對於系爭租賃契約成立與否，既各執一詞，原審依
    舉證責任之分配法則，本於全辯論意旨及調查證據之結果解
    釋意思表示而為認定，自無違背闡明權，亦不生適用法規顯
    有錯誤問題。是再審原告此部分主張，非有理由。
  (二)次查，再審原告提出再原證2 「附件補遺」（見本院卷第10
    頁）主張再審原告與其他出租人業與林家公司約明「正式續
    租時另定新約」，援引最高法院55年台上字第276 號判例意
    旨，自已發生阻止續約之效力，原判決就此違背現存之上揭
    判例，有適用法規顯有錯誤之情形云云。惟查，觀諸再審原
    告所提「附件補遺」之內容記載：「公證書正本捌拾玖年度
    公（三）字第伍零柒肆零號簡稱前約，承前約租期暫延半年
    （內容凍結更動），正式續租時另定新約（雙方善意保留彈
    性）」等語，依其前後文句之文義解釋，既先記載「承前約
    租期暫延半年（內容凍結更動）」，其後隨即緊接記載「正
    式續租時另定新約（雙方善意保留彈性）」，足徵該「附件
    補遺」之承租人與出租人之真意應係指兩造雖於94年8 月15
    日「附件補遺」約定租期暫延半年（原租約租賃期間為89年
    7 月10日至94年7 月9 日，延長半年至94年1 月9 日），惟
    斯時租賃契約之內容凍結而不更動，待延長半年續租租期之
    時間屆至時，雙方再另訂新約，此即與最高法院55年台上字
    第276 號判例所載「... 故於訂約之際，訂明『期滿後絕不
    續租』，或『續租應另訂契約』者，仍難謂不發生阻止續租
    之效力」之意旨不符。況系爭新北市○○區○○路2 段331
    號1 、2 樓房屋連同同段321 號等房屋1 、2 樓及同段321
    號地下1 樓全部，自89年7 月10日起乃由林家公司向再審原
    告等人承租，租金每月50萬元（其中系爭房屋部分租金為8
    萬9,1 67元）。其中89年7 月10日起至94年7 月9 日止及94
    年7 月9 日起再延長半年部分（即至95年1 月9 日止），已
    經公證；另自95年1 月10日起則未再締結書面，惟林家公司
    仍繼續按月付租予再審原告等人至95年8 月止（再審原告部
    分為每月8 萬9,167 元）等情，為原審認定之事實，且為兩
    造所未爭執，則縱認再審原告主張林家公司與再審原告等人
    於上開94年8 月15日「附件補遺」係約定續租應另訂新約屬
    實，亦因嗣後再審原告已於95年1 月至8 月按月收受林家公
    司所給付系爭房屋之租金，而表示同意林家公司繼續承租系
    爭房屋，是原審依民法第451 條規定，認定再審被告主張林
    家公司與再審原告等人間就系爭房屋連同同段321 號等房屋
    1 、2 樓及同段321 號地下1 樓全部，已成立不定期租賃契
    約關係，再審原告自始未本於系爭租賃契約將系爭房屋交付
    再審被告個人占有使用應屬有據等情，即與法無違。則再審
    原告執此主張原確定判決有適用法規顯有錯誤云云，亦無可
    採。
五、綜上所述，原確定判決並無再審原告所指有足以影響於判決
    之適用法規顯有錯誤之情形，再審原告提起本件再審之訴，
    顯無再審理由，爰依民事訴訟法第502 條之規定，不經言詞
    辯論，以判決駁回再審原告之訴。又本件既無再審事由存在
    ，有關本案實體部分是否有理由之爭點，自無庸再予詳加論
    述，附此敘明。
六、據上論結，本件再審之訴，顯無再審理由，依民事訴訟法第
    502 條第2 項、第78條，判決如主文。
中    華    民    國    99    年    12    月    31    日
                  民事第二庭審判長法  官  陳麗玲
                                  法  官  連育群
                                  法  官  張筱琪
以上正本證明與原本無異
本件不得上訴
中    華    民    國    99    年    12    月    31    日
                                  書記官  連思斐

司法院資訊處製作；財團法人民間司法改革基金會備份。
